【裁判字號】    90,台抗,419
【裁判日期】    900830
【裁判案由】    支付命令聲明異議
【裁判全文】
最高法院民事裁定                                  九十年度台抗字第四一九號
    再抗告人  乙○○
                      送達代.
右再抗告人與相對人甲○○間因支付命令聲明異議事件，對於中華民國九十年五月七
日台灣高等法院裁定（九十年度抗字第一五○二號），提起再抗告，本院裁定如左：
    主  文
原裁定廢棄，應由台灣高等法院更為裁定。
    理  由
按抗告法院認抗告為有理由者，應廢棄原裁定，自為裁定，非有必要，不得率予發回
命原法院或審判長更為裁定，此觀民事訴訟法第四百九十二條第二項之規定自明。本
件原法院廢棄台灣台北地方法院（下稱台北地院）所為駁回相對人異議之裁定，命該
法院更為裁定，係以：按民事訴訟法第一百三十八條所規定之寄存送達，限於不能依
同法第一百三十六條及第一百三十七條規定行送達者，始得為之；設其送達之處所，
雖原為應受送達人之住居所、事務所或營業所而實際上已變更者，該原住居所、事務
所或營業所，即非應為送達之處所，自不得於該原處所為寄存送達（本院六十四年度
台抗字第四八一號判例意旨參照）。查台北地院八十九年度促字第二七三二五號支付
命令於民國八十九年（原裁定誤載為八十七年）七月二十四日送達相對人設於台北市
○○○路一段一六一巷一四號四樓房屋之戶籍地址（下稱系爭地址），因未會晤相對
人本人、同居人或受僱人，雖經寄存於敦化南路派出所，惟人民有居住及遷徙自由，
憲法第十條定有明文。遷徙者應為遷徙之登記，縱為戶籍法第四條第一項第二款所明
定，但國人常因就業或子女就學等問題，致其住居所與戶籍所在地並非同一，亦即其
實際之住居所與設籍地址尚無必然之關係。是本件支付命令送達之時，相對人之住居
所究在何處，攸關送達是否合法、支付命令是否確定等問題。倘當時相對人之住居所
確未設在系爭地址，前開支付命令逕行送往該址不能為送達後予以寄存於敦化南路派
出所，揆諸前開說明，仍不生民事訴訟法第一百三十八條寄存送達之效力。該支付命
令既未合法送達於相對人，又未於三個月內另行送達相對人，則依同法第五百十五條
第二項規定，該支付命令即失其效力，相對人核無聲明異議之必要；倘當時相對人之
住所確係設於系爭地址，前開支付命令方生寄存送達之效力而告確定。台北地院未查
明上開事項，遽謂支付命令已於八十九年七月二十四日送達，相對人遲至九十年一月
二十日始提出異議，顯逾異議之不變期間，而裁定駁回相對人之異議，自有未洽云云
，為其論據。查原法院並未明究有如何須命台北地院更為調查之必要，而上述各該
事項，又均非不可由原法院自行調查認定，乃原法院率予發回，揆諸首揭說明，已有
未洽。況再抗告人主張：伊與相對人曾於八十九年六月五日就相對人妨害家庭之行為
達成和解，相對人於和解契約書之住址欄即親筆記載為系爭地址；九十年一月三十一
日，相對人就伊於聲請台北地院依和解契約書核發支付命令後予以強制執行相對人之
財產事件而聲請停止執行，及於九十年三月一日就該停止執行事件，聲請准其提存有
價證券為擔保，復記載其住所均為系爭地址等語，並提出和解契約書、台北地院九十
年度聲字第二七九號及第四六九號裁定為證，果爾，相對人所設籍之系爭地址是否非
其實際之住居所﹖尚非無疑。原法院遽為不利於再抗告人之裁定，亦屬可議。再抗告
論旨，指摘原裁定不當，聲明廢棄，非無理由。
據上論結，本件再抗告為有理由，依民事訴訟法第四百九十二條第二項，裁定如主文
。
中      華      民      國     九十     年      八      月     三十     日
                              最高法院民事第七庭
                                  審判長法官  蘇  茂  秋
                                        法官  徐  璧  湖
                                        法官  朱  建  男
                                        法官  曾  煌  圳
                                        法官  李  慧  兒
      右正本證明與原本無異
                                              書  記  官
中      華      民      國     九十     年      九      月     十一     日


司法院資訊處製作；財團法人民間司法改革基金會備份。
